【裁判字號】    89,重訴,377
【裁判日期】    901204
【裁判案由】    塗銷抵押權登記
【裁判全文】
臺灣臺南地方法院民事判決  八十九年度重訴字第三七七號
    原      告  甲○○
    被      告  乙○○
右當事人間請求塗銷抵押權登記事件，本院判決如左：
    主    文
被告應將坐落台南縣仁德鄉○○段第一二八之三四、一二八之九一地號土地上經台南
縣歸仁地政事務所以八五歸地字第一七六０號收件，以被告為抵押權人，所設定本金
最高限額新台幣仟萬元，債權範圍二分之一，權利範圍所有權全部，存續期間自民
國八十五年一月三十日至民國八十五年七月三十日之抵押權登記予以塗銷。
訴訟費用由被告負擔。
原告假執行之聲請駁回。
    事    實
甲、原告方面：
一、聲明：如主文第一項所示，並陳明願供擔保請准宣告假執行。
二、陳述：
（一）按抵押權之性質，係從屬於所擔保之債權而存在。債之關係消滅者，其債權之
      擔保及其他從屬之權利，亦同時消滅，此民法第三百零七條之規定甚明。又「
      最高限額抵押契約定有存續期間者，其期間雖未屆滿，然若其擔保之債權所由
      生之契約已合法終止或因其他事由而消滅，且無既存之債權，而將來亦確定不
      再發生債權，且其原擔保之存續期間內所可發生之債權，已確定不存在，依抵
      押權之從屬性，應許抵押人請求抵押權人塗銷抵押權設定登記」。最高法院八
      十三年台上字第一０五五號著有判例明文。經查：
    １、緣坐落台南縣仁德鄉○○段第一二八之三四、一二八之九一地號等二筆土地
        為訴外人楊順天所有，民國八十五年一月間，楊春亮、楊順天父子為向被告
        告貸，乃於八十五年一月三十日就上開二筆土地及坐落同段一二八之六０、
        之九二地號土地、建號二０四號建物，與坐落台南縣仁德鄉○○段四二五之
        二三號地號土地、建號一０四號建物，設定本金最高限額新台幣（下同）三
        千萬元，債權範圍二分之一，存續期間自八十五年一月三十日至八十五年七
        月三十日之抵押權予被告，用以擔保該期間借貸債務之清償。其後，被告因
        向原告借調資金週轉，為清償其積欠原告之款項，故於八十七年五月二十八
        日與原告訂立債權讓契約書，將其對楊春亮、楊順天所有之債權及抵押權全
        數讓與原告，而上情業已通知債務人楊春亮、楊順天。詎被告將上開債權及
        抵押權讓與原告後，竟拒不配合辦理相關之抵押權移轉登記。原告迫不得已
        ，經與債務人協商結果，雙方同意由楊順天另行設定抵押權予原告，以擔保
        原告與債務人間債權債務關係，嗣再要求被告塗銷抵押權登記。惟事後經多
        次請求被告辦理前揭抵押權（按抵押物內容變更為台南縣仁德鄉○○段一二
        八之三四、之九一地號）之塗銷登記手續，被告均未置理。被告與抵押人楊
        順天所訂之最高限額抵押權契約存續期間係自八十五年一月三十日至同年七
        月三十日，期間業已屆滿，而原擔保之存續期間內所發生之債權亦由被告全
        數轉讓予原告，是被告與抵押人楊順天間已無任何債權存在，基於抵押權之
        從屬性，抵押人楊順天本得請求被告塗銷系爭抵押權登記，今楊順天怠於為
        上開請求，而原告為順位在後之抵押權人，爰依民法第三百零七條之規定，
        代位抵押人楊順天請求被告塗銷抵押權。
    ２、被告固辯稱，系爭債權讓與契約書係訴外人楊劉女所偽造，應屬無效云云，
        而楊劉女亦到庭附和證稱，簽立時未得被告之同意。然而，如果未經授權或
        同意，何以楊劉女手中竟會持有被告之印鑑章、抵押權設定契約書原本及他
        項權利證明書正本呢？
    ３、據證人陳金雀於  鈞院八十九年十月六日訊問時證稱：「（在原告證四他項
        權利證明書影本變更之前之他項權利證明書是由誰交付給你？）是原告甲○
        ○交付給我的。」；另據證人吳明昌於  鈞院八十九年十月二十四日訊問時
        證稱：「簽完後，楊劉女有交付他項權利證明書給原告。」顯然楊劉女代理
        被告簽訂系爭債權讓與契約書時，更同時將抵押權設定契約書原本及他項權
        利證明書正本交付原告，如果係未經授權或同意，焉可能如此？如果係未經
        授權或同意，被告何須臨訟捏詞辯稱抵押權設定契約書原本及他項權利證明
        書正本並非原告執有呢？
    ４、就有關被告交付系爭債權讓與契約書上用印之印章予楊劉女之原因，被告於
        鈞院八十九年九月八日訊問時陳稱：「（有無交付印章給證人楊劉女？）有
        ，交給他處理抵押權設定等事。」；證人楊劉女於同日訊問時卻證稱：「那
        顆印章原是因為要買賣另一塊土地時，拿來用的，後來土地買賣沒成功，我
        忘了還印章」。二人之陳述存有顯然之矛盾，應徵被告辯稱系爭債權讓與契
        約書係偽造，或楊劉女附和其詞證稱係未經授權云云，難以採信。
    ５、尤其楊劉女於  鈞院八十九年九月八日訊問時係證稱：「原告找來的代書叫
        我蓋章，把褚文賢的第一順位抵押權塗銷掉，變成被告的成為第一胎，原告
        的成為第二胎。」、「我沒有看清楚」云云。惟後來卻更正陳述改稱：「我
        只有簽一份債權讓與契約書及委託書，沒有再簽另一份塗銷抵押權的契約書
        」。已見證詞與被告臨訟勾串之情。核諸已附呈系爭土地登記謄本之記載，
        在簽訂系爭債權讓與契約書當時，系爭土地上第一順位抵押權人為台灣中小
        企業銀行，並非褚文賢，益徵楊劉女證詞之不實；復據證人即書立系爭債權
        讓與契約書之代書吳明昌於  鈞院八十九年十月二十四日訊問時證稱：「（
        楊劉女是否知道契約內容？）他都知道，我都有告知他契約內容，簽的時候
        ，我有在場」。顯然應難徒憑楊劉女之證詞即認定系爭債權讓與契約書係偽
        造。
    ６、系爭債權讓與契約書既非偽造，而原告復已發函通知債務人經債務人收受，
        顯然被告業已將系爭抵押權擔保之存續期間內所發生債權全數轉讓予原告，
        則被告與抵押人間自無系爭抵押權所擔保之債權存在，原告請求塗銷抵押權
        ，自屬有據。
（二）次按，某甲在某某配銷所之職位僅次於上訴人，上訴人之印章與支票簿常交與
      某甲保管，簽發支票時係由某甲填寫，既為上訴人所自認，縱令所稱本件支票
      係由某甲私自簽蓋屬實，然其印章及支票既係併交由該某甲所保管使用，自足
      使第三人信其曾以代理授權與該某甲，按諸民法第一百六十九條之規定，自應
      負授權人責任（最高法院四十四年台上字第一四二八號判例參照）。又債務人
      將其本人印章交與他人保管使用，顯係由自己之行為表示概括的以代理權授與
      他人，倘債務人不能證明債權人明知該他人無代理權或有可得而知情事，自應
      依民法第一百六十九條規定負授權人責任（最高法院五十二年台上字第三一二
      四號判決參照）。查被告於  鈞院八十九年八月二十五日訊問時陳稱：「我曾
      經因多次辦理抵押事務，才交印章給楊劉女，也有多次是處理財務的事，大多
      是委託他辦理抵押權事務」，楊劉女則於  鈞院八十九年九月八日訊問時證稱
      ：「印章是他們從很早就放在我那裡了，供作土地買賣、抵押設定及房貸用」
      等語。本件縱令被告所稱系爭債權讓與契約書為楊劉女私自簽蓋屬實，惟被告
      既將印鑑章、抵押權設定契約書及他項權利證明書正本交由楊劉女保管使用，
      自足使第三人信其曾以代理權授與楊劉女，依民法第一百六十九條之規定，被
      告仍應負授權人責任，系爭債權讓與契約書仍應發生效力。
（三）再者，抵押權為不動產物權，非經登記，不生效力，抵押權人僅能依設定登記
      內容行使其權利。本件抵押權既登記為某甲本人債務之擔保，而不及其他，自
      應審究某甲對某丙是否負有債務，而為應否塗銷登記之判斷（最高法院七十年
      度第十八次民事庭會議決議參照）。故本件倘被告個人對楊春亮、楊順天於系
      爭抵押權存續期間內，並無債權存在，原告自得請求塗銷之。經查：
    １、被告聲請之證人楊劉女於  鈞院八十九年九月八日訊問時證稱：「（八十五
        年一月三十日到八十五年七月三十日間，楊順天有無向被告借錢？）八十五
        年六月間楊順天有向被告借過八十五萬元，當時有開支票，支票是開楊順天
        的名字，被告也有支付該款項給楊順天，其他便是會錢了，八十五年九月到
        十二月四期的會款」、「除此外有無其他借款？沒有了」。則系爭抵押權顯
        然並無被告所稱一千三百多萬之擔保債權存在。
    ２、另者，被告聲請之證人楊順天於  鈞院八十九年十月二十四日訊問時證稱：
        「民國八十七年十二月三十一日面額八十五萬元的支票是我開給乙○○的．
        ．．這是要換回一張八十五萬元的客票．．．在我的支票發票日前一、二月
        前向他借錢的」。顯見楊劉女所稱之八十五萬元借款，借款時間亦非抵押權
        擔保效力所及，則系爭抵押權並無擔保之債權存在，應堪認定。
    ３、尤其，被告曾於八十九年九月一日提出合約書乙紙，其上記載伊債權之金額
        為三百四十五萬元，參以被告聲請之證人石榮峰於  鈞院八十九年九月八日
        訊問時證稱：「我們是各人個別借給他的」、「我的債權是發生在八十六年
        間，但開的票是八十七年的」。足徵被告主張系爭抵押權有一千三百多萬元
        之擔保債權云云，並非事實。
    ４、雖然，被告聲請之證人楊順天於  鈞院八十九年十月二十四日訊問時證稱：
        「我有欠乙○○一千多萬元，是陸續借入的，時間最早約是在民國六十九、
        七十年間開始，確切時間記不清楚了。那時是向楊劉女借的。」云云。惟楊
        順天同時亦證稱，與被告是同村莊，證詞已難免偏頗，且楊順天既證稱：「
        最初我只是接觸楊劉女，後來因為不動產設定乙○○所以我才知道他是債權
        人」，後來卻又改稱：「我們有在楊劉女家見過面，我們是同村莊的，我去
        向楊劉女拿錢時，也在楊劉女處見過他，我都是向楊劉女拿所借的款項，楊
        劉女有告訴我，乙○○是我借款項的金主」。同日之證述竟存有如此歧異，
        益徵證詞之不實。
    ５、又楊順天既謂，都是向楊劉女拿所借的款項，則楊劉女對楊順天與乙○○間
        之債權債務關係，理應知之甚詳。惟被告聲請之證人楊劉女於  鈞院證述之
        內容，竟與楊順天有著極大差異，如謂楊順天之證詞屬實，孰人能信！
    ６、再者，原告提起本件訴訟以前，為求慎重，曾於八十九年七月二十八日與楊
        順天電話連繫，經向伊查證結果，楊順天明白陳稱，在八十五年七月三十日
        以前，其與楊春亮對乙○○並無欠款。此除有已附呈之錄音帶及錄音譯文足
        憑外（此錄音帶業經  鈞院當庭勘驗與譯文相符），楊順天亦坦承確係其與
        原告之談話，復衡諸該錄音之內容清楚、明白，自足採信為認定真實之依憑
        ，顯見在八十五年七月三十日以前，楊順天、楊春亮對乙○○個人並無欠款
        。
    ７、況且，被告於  鈞院九十年十一月六日言詞辯論期日自承：「我也不知道楊
        劉女用我錢借給楊順天有多少？因為我是讓他自由運用，楊劉女他自己跟我
        算利息，利息是一千萬元一個月利息十萬元，利息都是跟楊劉女算的，我也
        不會過問楊劉女要借給誰」等語，而楊劉女於  鈞院同日訊問時亦證稱：「
        楊順天的利息是一千萬元的利息一個月十五萬元或者是十八萬元．．．被告
        是要讓我自己去處理」等語，益徵在八十五年七月三十日以前，楊順天、楊
        春亮對乙○○個人並無欠款，充其量僅係楊劉女與被告間存有借貸關係。
    ８、綜上所陳，應明本件被告之舉證並無法證明「被告個人」對楊春亮、楊順天
        於八十五年七月三十日以前有債權存在，則原告代位楊順天請求被告塗銷系
        爭抵押權，自屬有據。
    ９、雖然被告另於  鈞院九十年十一月六日審理時辯稱，楊劉女業將其對楊順天
        之債權讓與伊，故伊對楊順天確有系爭抵押權所擔保之債權存在云云。惟果
        若存有債權讓與情事，被告豈可能遲至  鈞院九十年十一月六日審理時才主
        張呢？果若存有債權讓與情事，何以楊劉女手中竟會持有系爭抵押權之設定
        契約書原本及他項權利證明書正本，並於八十七年間讓與原告呢？果若存有
        債權讓與情事，楊順天豈會於八十九年七月二十八日與原告之電話聯繫中，
        明白陳稱在八十五年七月三十日以前，其與楊春亮對乙○○並無欠款呢？顯
        然，被告主張楊劉女業將其對楊順天之債權讓與伊，故伊對楊順天有系爭抵
        押權所擔保之債權存在云云，並非事實。而楊劉女雖於  鈞院九十年十一月
        六日訊問時附和被告證稱：「我有跟楊順天說債權是乙○○的，時間已不記
        得，我也有跟被告說要他自己去找楊順天」云云，惟衡諸楊劉女當天證詞閃
        爍之情，堪認其有關債權讓與之證詞，應不可採。
（四）綜上所陳，本件抵押權所擔保之債權，被告既未能舉證證明係屬存在；且退步
      而言，如果擔保之債權係屬存在，亦已全數轉讓予原告，則原告代位楊順天請
      求被告塗銷系爭抵押權，自屬有據。
三、證據：提出債權讓與契約書、委託書、抵押權設定契約書、存證信函、他項權利
    移轉變更契約書、電話通聯紀錄、支票及退票理由單各一件、他項權利證明書三
    件（以上均影本）、土地登記謄本二件、土地登記簿謄本二件、電話錄音譯文一
    件及錄音帶一卷並聲請訊問證人吳明昌。
乙、被告方面：
一、聲明：
（一）原告之訴及假執行之聲請均駁回。
（二）如受不利判決，願供擔保，請准宣告免為假執行。
二、陳述：
（一）被告對債務人楊春亮、楊順天父子確有一千三百餘萬元之債權存在：
    １、原告既起訴主張系爭抵押權所擔保之債權已由被告全數轉讓與原告云云，則
        顯見原告自認被告對楊春亮、楊順天父子之債權自始存在，否則倘該債權自
        始不存在，原告焉能受讓該自始即不存在之債權，而主張債權讓與代位塗銷
        抵押權？豈非矛盾！
    ２、又被告對楊氏父子究竟有無系爭抵押債權存在？金額若干？非債務人本人尚
        難充分知悉。證人楊順天於  鈞院八十九年十月二十四日審理時證稱：「我
        有欠乙○○一千多萬元．．．那時是向楊劉女借的．．．最初我只是接觸楊
        劉女，後來因為不動產設定給乙○○，所以我才知道他是債權人．．．我到
        現在為止，欠乙○○一千多萬元．．．民國八十五年間之所以設定是要擔保
        我從六十九年到八十五年間向乙○○和楊劉女的借款．．．楊劉女有告訴過
        我，乙○○是我所借款項的金主．．．（提示卷內支票和本票）這些支票和
        本票都是我開出的，我開出三個月的期票借款，到期時，我支付利息，再開
        出新的三個月期票換回原先的票」等語，並有被告提出支票六紙及本票三紙
        面額共計一千三百餘萬元在卷足稽，顯見系爭抵押權設定時，被告對楊氏父
        子確有一千三百多萬元債權存在，否則楊氏父子豈有將其不動產設定抵押權
        予被告之理！
    ３、原告雖舉證人楊順天與原告間八十九年七月二十八日電話錄音，而否認上開
        證詞云云，惟據楊順天復於  鈞院八十九年十一月二十四日審理時證述：「
        所有的金錢借貸往來，我都是與楊劉女接洽，我於錄音中所說的『沒有』，
        其意是所有的金錢借貸往來，我都是與楊劉女接洽，與乙○○沒有關係，電
        話中的問語，是經過原告設計好的，突然接到，我一時也反應意會不過來，
        錄音中，我的許多話都只是在應付」等語，準此，尚不得率憑隻字片語之錄
        音內容，遽認被告與楊氏父子間無債權存在。再者，就債權人本身立場及利
        害關係言之，倘債務人楊順天與被告間無任何債權債務關係存在，楊順天之
        前於  鈞院作證時理應否認債權存在，以脫免該債權，由是可知，證人楊順
        天於錄音內容所稱「沒有」，僅指都是與楊劉女接洽借貸事宜，而沒有與被
        告直接接洽之意。
（二）原告主張系爭抵押權擔保之債權，已由被告全數轉讓予原告云云，並不實在：
    １、原告固舉八十七年五月二十八日債權讓與契約書乙紙為憑。實則係楊劉女於
        八十七年五月二十七日，乘持有被告印章之便，未經被告之同意，亦未受被
        告之授權及委託，偽造卷附八十七年五月二十七日委託書，並持之與明知上
        情之原告於八十七年五月二十八日簽訂卷附債權讓與契約書，將被告對訴外
        人楊春亮、楊順天之債權併同抵押權讓與原告，上情業據證人楊劉女於  鈞
        院八十九年九月八日審理時證稱：「（提示委託書及債權讓與契約書）都是
        我簽名和蓋章的．．．我在簽乙○○、褚文賢的名字和蓋用印章時，沒有告
        知他們兩位，事後我告訴褚文賢，他也有同意。但我沒有通知乙○○，因為
        他的債權仍然存在。印章是他們從很早就放在我那裡了，供作土地買賣、抵
        押設定及房貸用．．．（原告甲○○當時知不知道證人蓋用被告乙○○之印
        章未經本人同意？）原告知情，知道我未經過乙○○的同意，他有叫我去給
        乙○○簽，但乙○○不同意．．．當時我知道乙○○他會不同意，但我仍然
        先行簽下，想要以後去說說看．．．（簽下契約書時，原告甲○○有無以何
        言詞要求你簽用姓名、印章？）他說若不簽要把我在他手上的票全部軋入銀
        行，我一共欠他一千多萬元」等語，足徵被告辯稱卷附委託書及債權讓與契
        約書係楊劉女受原告要脅而偽造，應堪採信！又原告雖主張楊劉女持被告之
        印章及他項權利證明書而簽立債權讓與契約書，依民法第一百六十九條表見
        代理規定負授權人之責任云云，惟本件原告於楊劉女偽造債權讓與契約書時
        明知楊劉女無代理權，而猶與其為法律行為，殊不值保護，依民法第一百六
        十九條但書規定，尚無表見代理適用之餘地。
    ２、又原告所舉證人吳明昌於  鈞院八十九年十月二十四日審理時證稱：「（在
        簽約時，有無要楊劉女一併提出債權憑證？）之前甲○○已經取得了」等語
        ，顯不實在。蓋本件原告從未提出過所謂被告讓與債權之「債權憑證」，反
        仍由被告持有（即卷附支票六紙及本票三紙），由此亦可見原告主張債權讓
        與云云，不足採信！
    ３、原告曾於八十八年十二月十七日邀被告、石榮峰、楊金鳳等三人（當初係三
        人共同集資借予楊氏父子，被告出資三百四十五萬元、石榮峰出資二百五十
        萬元、楊金鳳出資七百三十八萬元，由被告名義借貸並為抵押權人），商議
        共同承受楊氏父子所有系爭一二八之三四、一二八之九一地號土地事宜，並
        約定各人承受之權利範圍（即分配比例），有原告親筆簽名之八十八年十二
        月十七日合約書在卷為憑，原告並不否認該合約書，證人石榮峰亦證稱：「
        當時有約定把土地賣掉後，將所得價金，按結算之債權比例分配給四人」等
        語（詳  鈞院八十九年九月八日筆錄）由此足徵原告主張債權讓與乙節，即
        屬無稽！蓋，茍原告果真早在八十七年受讓取得全部債權，焉有復於八十八
        年猶與被告等人共同承受均霑權利之理？
    ４、原告及被告曾於八十九年一月三十一日均委託陳金雀代書辦理抵押權權利內
        容變更事宜（原本之擔保物為台南縣仁德鄉○○段一二八之三四地號土地及
        其上建號二四０號建物、一二八之六０、一二八之九一、一二八之九二地號
        土地、仁德段四二五之二三地號土地及其上一０四建號建物，因經債務人楊
        氏父子與抵押權人台灣中小企銀、被告及原告多方達成協議，由楊氏父子自
        行出售一二八之六０、一二八之九二、四二五之二三土地及其上一０四號建
        物，賣得價金清償第一順位抵押權人台灣中小企銀，被告及原告則同意拋棄
        該部分抵押權，待清償第一順位抵押權人後，原告及被告就一二八之三四、
        一二八之九一之抵押權順位即可遞升，故被告及原告均同意將擔保物減縮變
        更為一甲段一二八之三四及一二八之九一），經台南縣歸仁地政事務所於八
        十九年二月一日發給變更後之他項權利證明書予代理人陳金雀，有原告所舉
        他項權利變更契約書及台南縣歸仁地政事務所八九歸地他字第０００四六八
        號他項權利證明書可稽。詎料上述抵押權變更登記辦妥後，原告竟向陳金雀
        代書佯稱順便幫被告取回相關資料及變更後之他項權利證明書，此所以原告
        持有被告之他項權利證明書之緣由。又，上述兩造均委託陳金雀辦理抵押權
        內容變更事宜係於八十九年一月間，茍原告主張兩造間於八十七年五月間有
        讓與債權及抵押權為真，則何以原告自八十七年五月至八十九年一月均未對
        被告為任何請求，反而竟於八十八年十二月十七日與被告簽訂承受分配合約
        書，復於八十九年一月三十一日同時委託陳金雀辦理抵押權內容變更，亦無
        任何異議？顯與常情有悖，益徵原告主張債權讓與云云，並不實在。
（三）所謂最高限額之抵押契約，係指所有人提供抵押物，與債權人訂立在一定金額
      之限度內，擔保現在已發生及將來可能發生之債權之抵押權設定契約而言。此
      種抵押權所擔保之債權，除訂約時已發生之債權外，即將來發生之債權，在約
      定限額之範圍內，亦為抵押權效力所及。最高法院六十六年台上字第一０九七
      號判例著有明文，亦迭經最高法院七十一年台上字第四九六二號判決、八十五
      年台上字第七六五號判決援其意旨。易言之，最高限額抵押權所擔保債權之範
      圍，並不以將來在存續期間內可能發生之債權為限，如抵押權人及抵押人合意
      就現在已發生之債權及將來可能發生之債權，在約定之最高限額範圍內而為擔
      保，當然為抵押權效力所及。舉例言之，債權人前已借貸債務人五百萬元，今
      債務人又要求借款，債權人為求擔保其已發生之五百萬元債權及嗣後可能再發
      生之借款債權，而要求債務人提供不動產擔保上述債權，並預估該不動產之價
      值後，雙方約定一最高限額而設定最高限額抵押權，本為情理所容，亦法非之
      不許。經查，本件證人即抵押人兼債務人楊順天於  鈞院八十九年十月二十四
      日言詞辯論時證稱：「我到現在為止，欠乙○○壹仟多萬元，如果包括欠楊劉
      女部份，就不止此數了」、「民國八十五年間之所以設定抵押權是要擔保我從
      民國六十九年到八十五年間向乙○○和楊劉女的借款」、「我自開始借款時起
      ，便陸續開出票據借款，票期不會超過三個月，以後便是以每三個月換票一次
      的方式處理」、「我都是向楊劉女拿所借的款項。楊劉女有告訴過我，乙○○
      是我所借款項的金主」等語，足徵系爭最高限額抵押權所擔保債權之範圍，除
      包括存續期間即八十五年一月三十日至同年七月三十日止所發生之債權外，尚
      包括於設定當時已發生之債權在內無疑。
（四）綜上，原告主張被告對楊氏父子債權不存在及因債權讓與而代位請求塗銷系爭
      抵押權云云，尚無理由。
三、證據：提出合約書一件、支票及退票理由單六紙、本票三紙（以上均影本）及聲
    請本院向台南區中小企業銀行台南分行調取楊劉女帳戶之交易明細表並聲請訊問
    證人楊劉女、石榮峰、陳金雀、楊順天。
丙、本院依職權向台南縣歸仁鄉公所調取系爭抵押權設定登記之全部申請資料。
    理    由
一、本件原告起訴主張：緣坐落台南縣仁德鄉○○段第一二八之三四、一二八之九一
    地號等二筆土地（以下簡稱系爭土地）為訴外人楊順天所有，八十五年一月間，
    楊春亮、楊順天父子為向被告借貸，乃於八十五年一月三十日就上開二筆土地及
    坐落同段一二八之六０、之九二地號土地、建號二０四號建物，與坐落台南縣仁
    德鄉○○段四二五之二三號地號土地、建號一０四號建物，設定本金最高限額三
    千萬元，債權範圍二分之一，存續期間自八十五年一月三十日至八十五年七月三
    十日之抵押權予被告，用以擔保該期間借貸債務之清償。其後，被告因向原告借
    調資金週轉，為清償其積欠原告之款項，故於八十七年五月二十八日與原告訂立
    債權讓契約書，讓其對楊春亮、楊順天所有之債權及抵押權全數讓與原告，而上
    情業已通知債務人楊春亮、楊順天。詎被告將上開債權及抵押權讓與原告後，竟
    拒不配合辦理相關之抵押權移轉登記。原告迫不得已，經與債務人協商結果，雙
    方同意由楊順天另行設定抵押權予原告，以擔保原告與債務人間債權債務關係，
    嗣再要求被告塗銷抵押權登記。惟事後經多次請求被告辦理前揭抵押權（按抵押
    物內容變更為台南縣仁德鄉○○段一二八之三四、之九一地號；以下簡稱系爭抵
    押權）之塗銷登記手續，被告均未置理。被告與抵押人楊順天所訂之最高限額抵
    押權契約存續期間係自八十五年一月三十日至同年七月三十日，期間業已屆滿，
    雖然被告另於  鈞院九十年十一月六日審理時辯稱，楊劉女業將其對楊順天之債
    權讓與伊，故伊對楊順天確有系爭抵押權所擔保之債權存在云云。惟果若存有債
    權讓與情事，被告豈可能遲至  鈞院九十年十一月六日審理時才主張呢？果若存
    有債權讓與情事，何以楊劉女手中竟會持有系爭抵押權之設定契約書原本及他項
    權利證明書正本，並於八十七年間讓與原告呢？果若存有債權讓與情事，楊順天
    豈會於八十九年七月二十八日與原告之電話聯繫中，明白陳稱在八十五年七月三
    十日以前，其與楊春亮對乙○○並無欠款呢？顯然，被告主張楊劉女業將其對楊
    順天之債權讓與伊，故伊對楊順天有系爭抵押權所擔保之債權存在云云，並非事
    實。綜上所陳，本件抵押權所擔保之債權，被告既未能舉證證明係屬存在；且退
    步而言，如果擔保之債權係屬存在，亦已全數轉讓予原告，是被告與抵押人楊順
    天間已無任何債權存在，基於抵押權之從屬性，抵押人楊順天本得請求被告塗銷
    系爭抵押權登記，今楊順天怠於為上開請求，而原告為順位在後之抵押權人，爰
    依民法第三百零七條之規定，代位抵押人楊順天請求被告塗銷抵押權，爰依法提
    起本訴等語。
二、被告則以：其對債務人楊春亮、楊順天父子確有一千三百餘萬元之債權存在，原
    告既起訴主張系爭抵押權所擔保之債權已由被告全數轉讓與原告云云，則顯見原
    告自認被告對楊春亮、楊順天父子之債權自始存在，且證人楊順天亦證稱有欠被
    告一千多萬元，系爭最高限額抵押權所擔保債權之範圍，除包括存續期間即八十
    五年一月三十日至同年七月三十日止所發生之債權外，尚包括於設定當時已發生
    之債權在內無疑。且在設定抵押權登記時，楊劉女業已將其對楊順天之債權讓與
    被告。另原告主張系爭抵押權擔保之債權，已由被告全數轉讓予原告云云，並不
    實在，八十七年五月二十八日之債權讓與契約書，實則係楊劉女於八十七年五月
    二十七日，乘持有被告印章之便，未經被告之同意，亦未受被告之授權及委託，
    偽造八十七年五月二十七日委託書，並持之與明知上情之原告於八十七年五月二
    十八日簽訂債權讓與契約書，將被告對訴外人楊春亮、楊順天之債權併同抵押權
    讓與原告，原告於楊劉女偽造債權讓與契約書時明知楊劉女無代理權，而猶與其
    為法律行為，殊不值保護，依民法第一百六十九條但書規定，尚無表見代理適用
    之餘地。又原告從未提出過所謂被告讓與債權之「債權憑證」，反仍由被告持有
    （即卷附支票六紙及本票三紙），由此亦可見原告主張債權讓與云云，不足採信
    ！原告曾於八十八年十二月十七日邀被告、石榮峰、楊金鳳等三人（當初係三人
    共同集資借予楊氏父子，被告出資三百四十五萬元、石榮峰出資二百五十萬元、
    楊金鳳出資七百三十八萬元，由被告名義借貸並為抵押權人），商議共同承受楊
    氏父子所有系爭一二八之三四、一二八之九一地號土地事宜，並約定各人承受之
    權利範圍（即分配比例），茍原告果真早在八十七年受讓取得全部債權，焉有復
    於八十八年猶與被告等人共同承受均霑權利之理？又兩造於八十九年一月間均委
    託陳金雀辦理抵押權內容變更事宜，茍原告主張兩造間於八十七年五月間有讓與
    債權及抵押權為真，則何以原告自八十七年五月至八十九年一月均未對被告為任
    何請求，反而竟於八十八年十二月十七日與被告簽訂承受分配合約書，復於八十
    九年一月三十一日同時委託陳金雀辦理抵押權內容變更，亦無任何異議？顯與常
    情有悖，益徵原告主張債權讓與云云，並不實在。綜上，原告主張被告對楊氏父
    子債權不存在及因債權讓與而代位請求塗銷系爭抵押權云云，尚無理由等語置辯
    。
三、按債之關係消滅者，其債權之擔保及其他從屬之權利，亦同時消滅；債務人怠於
    行使其權利時，債權人因保全債權，得以自己之名義，行使其權利，民法第三百
    零七條、第二百四十二條前段分別定有明文。復按債務人怠於行使其權利時，債
    權人因保全債權，得以自己名義行使其權利，為民法第二百四十二條前段所明定
    。此項代位權行使之範圍，就同法第二百四十三條但書規定旨趣推之，並不以保
    存行為為限，凡以權利之保存或實行為目的之一切審判上或審判外之行為，諸如
    假扣押、假處分、聲請強制執行、實行擔保權、催告、提起訴訟等，債權人皆得
    代位行使，最高法院六十九年台抗字第二四０號著有判例可稽。經查：
（一）原告主張其對債務人即抵押人楊順天有一千二百萬元之債權存在乙節，業據其
      提出支票及退票理由單一紙為證，復據證人楊順天到庭證稱：該支票係由伊開
      出，也是伊背書的等語（見本院八十九年十一月二十四日言詞辯論筆錄），堪
      信原告上開之主張為真實。
（二）按抵押權所擔保之債權，其種類及範圍，屬於抵押權之內容，依法應經登記，
      始生物權之效力，惟地政機關辦理土地登記時，其依法令應行登記之事項，如
      因內容過於冗長，登記簿所列各欄篇幅不能容納記載，可以附件記載，作為登
      記簿之一部分（參照本院七十四年十一月十九日第十四次民事庭會議決定），
      關於最高限額抵押權所擔保之債權，如未於土地登記簿一一記載，在目前可以
      其聲請登記時提出之最高限額抵押權設定契約書，視為登記簿之附件，在該契
      約書上記載之該抵押權所擔保之債權，均認為抵押權效力之所及。（參照最高
      法院七十六年三月二十四日、七十六年度第六次民事庭會議決定 (一)）查：
  １、被告辯稱：系爭最高限額抵押權所擔保債權之範圍，除包括存續期間即八十五
      年一月三十日至同年七月三十日止所發生之債權外，尚包括於設定當時已發生
      之債權在內云云，並舉證人楊順天到庭證稱：「我到現在為止，欠乙○○壹仟
      多萬元，如果包括欠楊劉女部份，就不止此數了」、「民國八十五年間之所以
      設定抵押權是要擔保我從民國六十九年到八十五年間向乙○○和楊劉女的借款
      」、「我自開始借款時起，便陸續開出票據借款，票期不會超過三個月，以後
      便是以每三個月換票一次的方式處理」、「我都是向楊劉女拿所借的款項。楊
      劉女有告訴過我，乙○○是我所借款項的金主」云云，惟查本件被告與抵押人
      楊順天於設定系爭最高限額抵押權時，業已約定其存續期間係自八十五年一月
      三十日至同年七月三十日，此業經載明於抵押權設定契約書並已依法登記，且
      依其他特約事項第一條載明：「本抵押權設定契約書（以下簡稱本契約書）所
      稱擔保權利；指債務人（即楊順天）在本契約書所定之期限及本金最高限額以
      內，向抵押人（即被告）以支票或（及）本票或借據調借現款所應支付之本金
      及其利息、遲延利息、違約金、實行抵押權費用，以及因債務不履行而生之損
      害賠償。」，有抵押權設定契約書、他項權利證明書、土地登記謄本、土地登
      記簿謄本、其他特約事項在卷可稽。被告與抵押人楊順天訂立契約之目的，顯
      在擔保存續期間內所發生之債權，凡在存續期間所發生之債權，皆為抵押權效
      力所及，然被告與抵押人楊順天並未約定擔保債權之範圍及於現有之債權，且
      亦未就此為登記，則系爭最高限額抵押權擔保債權之範圍顯不及於被告與楊順
      天於設定當時現有之債權，被告及證人楊順天上開所述，顯不足採。
  ２、被告另辯稱其就系爭最高限額抵押權所擔保之範圍有一千三百七十七萬三千元
      債權，並提出支票及退票理由單六紙、本票三紙為證，惟查其提出之支票發票
      日或本票發票日、到期日，均非系爭最高限額抵押權約定之存續期間（即自八
      十五年一月三十日至同年七月三十日）內所發生，縱認被告對楊順天有上開債
      權，惟此債權顯非系爭最高限額抵押權所擔保之範圍。
  ３、再按最高限額抵押權係由抵押權人與抵押人，基於相互間之合意而設定之，且
      惟有該抵押權人之債權始為擔保債權之範圍，查本件被告就其對楊順天、楊春
      亮之債權債務關係，先辯稱：「抵押權存續期間，楊順天仍欠我錢」（見本院
      八十九年八月二十五日言詞辯論筆錄）、「我確實有借款給楊順天、楊春亮父
      子，他們除了持本人票以外，也有提出客票來借」（見本院八十九年九月八日
      言詞辯論筆錄）、「本件之抵押債務有一千三百七十七萬三千元」（見本院八
      十九年九月二十二日言詞辯論筆錄）、「被告對楊順天於系爭抵押權設定之前
      就有數百萬元的債權存在，至於抵押權存續期間的債權還要再查證」（見本院
      九十年五月四日言詞辯論筆錄）、「楊惠造是楊劉女的先生，就楊惠造帳戶明
      細表的第五頁的第四行八十五年六月六日有一筆一百五十萬元是當時被告借給
      楊順天的，只是委託楊劉女再由楊劉女用她先生的支票作支付，另外二筆是在
      楊劉女帳戶明細表最後一頁的第九筆，八十五年七月二日面額一百一十三萬二
      千元，還有第十六筆八十五年七月四日面額一十四萬一千二百元，這二筆也是
      被告借給楊順天的，是由楊劉女的支票作支付」（見本院九十年十一月六日言
      詞辯論筆錄），嗣於同日改稱：「我也不知道楊劉女用我錢借給楊順天有多少
      ？因為我是讓她自由運用，楊劉女他自己跟我算利息，利息是一千萬元一個月
      利息十萬元，楊劉女有時會拿楊順天的支票給我，另外平常我會拿錢給楊劉女
      用，總計會留三千萬元在楊劉女那邊，利息我都是跟楊劉女算的，我也不會過
      問楊劉女要借給誰」、「應該是被告透過楊劉女借給楊順天的」、「更正為起
      先是有兩個借貸關係存在，但是在設定抵押權時就把楊劉女對楊順天的債權讓
      與被告，在設定時楊順天知悉該債權之讓與」等語（見本院九十年十一月六日
      言詞辯論筆錄），被告先陳述是伊借款給楊順天的，後改稱是伊「透過楊劉女
      借給楊順天的」，嗣再改稱「更正為起先是有兩個借貸關係存在，但是在設定
      抵押權時就把楊劉女對楊順天的債權讓與被告，在設定時楊順天知悉該債權之
      讓與」，且對債權究有多少亦先後陳述不同，若被告確對楊順天有債權債務關
      係存在，焉會就其對楊順天究係如何借貸或債權數額不清楚？此顯與常情有違
      ；且證人楊劉女先到庭證稱：「（問：八十五年一月三十日到八十五年七月三
      十日間，楊順天有無向被告借錢？）八十五年六月間楊順天有向被告借過八十
      五萬元，當時有開支票，支票是開楊順天的名字，被告也有支付該款項給楊順
      天；其他便是會錢了，八十五年九月到十二月四期的會款，每期是九十萬元，
      我是會首，他們二人都是我的會腳，楊順天欠我會款，而乙○○來向我索取我
      欠他的錢，我便叫乙○○去找楊順天要楊順天將欠我的會款抵債。我在八十五
      年九月間有通知楊順天，告知他債權已經讓與乙○○，楊順天和乙○○都有同
      意。（問：除此外有無其他借款？）沒有了。（問：楊春亮有無欠乙○○的錢
      ？）楊順天有拿本票給楊春亮簽，簽後交給乙○○，時間忘了，票有一張是七
      百萬元、一張一百多萬元、一張十幾萬元的，數額實在是不確定。這些票是楊
      順天要借款，乙○○要求要由楊春亮與楊順天共同發票，我看到的是上面有兩
      個人的名字。」（見本院八十九年九月八日言詞辯論筆錄），嗣改稱：「（問
      ：被告說妳有用你先生名字開支票給楊順天？）有的，時間已不記得了，我是
      於七十年開始就與楊順天有交易，八十五年六月六日一百五十萬元是我開票借
      給楊順天的，後來又說是乙○○借給楊順天的，後來又稱是我借的，再改稱是
      我與乙○○的錢混合借給楊順天的，因為時間已久遠我已經記憶不清，八十五
      年七月二日的一百一十三萬二千元我不記得是否我借出去的，因為有時候我沒
      有錢就會向被告借錢，所以是否如此我已不記得了，八十五年七月四日的十四
      萬一千二百元也是這種情形。（問：妳與被告間的金錢來往方式為何？）楊順
      天如要向我借錢，我如果沒有錢，我就向被告拿，再拿楊順天的票給被告。」
      （見本院九十年十一月六日言詞辯論筆錄），證人楊劉女所述被告對楊順天之
      債權究有多少及債權種類、借貸情形與被告所述亦有不同，又依證人楊劉女證
      稱：「楊順天的利息是一千萬元的利息一個月給我十五萬元或者是十八萬元，
      被告有在八十三年有匯一筆二千萬元給我，被告是要讓我自己去處理，但我自
      己有告訴被告我是如何處理的，被告知道我是有一部份交給楊順天。」（見本
      院九十年十一月六日言詞辯論筆錄），則被告既係借錢予楊劉女，並與楊劉女
      以一千萬元月息十萬元方式計算利息，至於楊劉女另外自己借給楊順天，並由
      楊劉女與楊順天以一千萬元月息十五萬元或十八萬元方式計息，此顯係有二個
      借貸關係存在，一存在於被告與楊劉女間，一存在於楊劉女與楊順天、楊春亮
      間；又證人楊順天證稱：「所有的金錢借貸往來，我都是與楊劉女接洽，我於
      錄音中所說的：「沒有」，其意是：所有的金錢借貸往來，我都是與楊劉女接
      洽，與乙○○沒有關係。」（見本院八十九年十月二十四日言詞辯論筆錄），
      顯見楊順天、楊春亮與被告間並無債權債務關係，充其量僅係楊劉女與楊順天
      、楊春亮間存有借貸關係，惟楊劉女並非系爭最高限額抵押權之抵押權人，其
      對債務人楊順天、楊春亮之債權並未在擔保債權之範圍內；至於證人楊劉女雖
      另證稱：「八十五年六月間楊順天有向被告借過八十五萬元，當時有開支票，
      支票是開楊順天的名字，被告也有支付該款項給楊順天」云云，惟其證詞既先
      後有矛盾，且與被告及證人楊順天所述不符，其上開證詞顯不足採。
  ４、被告另辯稱，楊劉女在設定系爭最高限額抵押權時業將其對楊順天之債權讓與
      伊，故伊對楊順天確有系爭最高限額抵押權所擔保之債權存在云云。惟查證人
      楊劉女證稱：「八十五年九月到十二月四期的會款，每期是九十萬元，我是會
      首，他們二人都是我的會腳，楊順天欠我會款，而乙○○來向我索取我欠他的
      錢，我便叫乙○○去找楊順天要楊順天將欠我的會款抵債。我在八十五年九月
      間有通知楊順天，告知他債權已經讓與乙○○，楊順天和乙○○都有同意。（
      問：除此外有無其他借款？）沒有了。」（見本院八十九年九月八日言詞辯論
      筆錄），嗣改稱：「我有跟楊順天說債權是乙○○的，時間已不記得，我也有
      跟被告說要他自己去找楊順天，但已不記得是何時，楊順天當時欠我一千三百
      多萬元，他自己也有承認。」（見本院九十年十一月六日言詞辯論筆錄），證
      人楊劉女所述其將對楊順天之債權讓與被告之時間陳稱：「我在八十五年九月
      間有通知楊順天，告知他債權已經讓與乙○○，楊順天和乙○○都有同意。」
      、「我有跟楊順天說債權是乙○○的，時間已不記得，我也有跟被告說要他自
      己去找楊順天，但已不記得是何時」等語，先後即有不同，且與被告所述係在
      設定系爭最高限額抵押權時即八十五年一月三十日之時間亦有不同，又楊劉女
      就債權讓與之範圍先陳述係「四期的會款，每期是九十萬元」，後改稱是「一
      千三百多萬元」，其所述先後即不一，若被告確與楊劉女達成債權讓與之合意
      ，二人焉會就債權讓與之時間、範圍所述不一致？況證人楊順天證稱：「所有
      的金錢借貸往來，我都是與楊劉女接洽，我於錄音中所說的：「沒有」，其意
      是：所有的金錢借貸往來，我都是與楊劉女接洽，與乙○○沒有關係。」（見
      本院八十九年十一月二十四日言詞辯論筆錄），已如前述，參以被告係楊劉女
      之弟媳，二人間有此親誼關係，楊劉女所述證詞有偏頗之虞，其證詞顯不足採
      ；況被告與抵押人楊順天並未約定擔保債權之範圍及於現有之債權，且亦未就
      此為登記，則系爭最高限額抵押權擔保債權之範圍並未及於被告與楊順天於設
      定當時現有之債權，已如前述，縱被告辯稱楊劉女在設定系爭最高限額抵押權
      時業將其對楊順天之債權讓與伊，然此亦非在系爭最高限額抵押權擔保債權範
      圍內。從而，被告之抗辯，委無足採。
  ５、本件被告與抵押人楊順天於系爭最高限額抵押權設定契約中業已明定其存續期
      間係自八十五年一月三十日至同年七月三十日，此項時點屆至時，最高限額抵
      押權自歸於確定，僅在該期限內所生債權，始為最高限額抵押權擔保範圍，綜
      上所陳，於系爭最高限額抵押權確定時，被告並無擔保債權存在。
  ６、至於證人石榮峰、陳金雀、吳明昌證述之證詞並無法為被告有利之證明，併此
      敘明。
（三）末查證人楊順天證稱：「我所欠的債務太多了，大於他們（原告）所通知我的
      ，而且我的財產已經被他們拿去處理了。」等語（見本院八十九年十月二十四
      日言詞辯論筆錄），顯見原告之債權有不能受清償之危險，且楊順天迄未塗銷
      系爭最高限額抵押權設定登記，有土地登記謄本可稽，則原告代位楊順天請求
      被告塗銷系爭最高限額抵押權，自屬有據。
四、從而，原告依代位及民法第三百零七條之法律關係代位楊順天，請求被告應將如
    主文第一項所示之抵押權設定登記予以塗銷，為有理由，應予准許。
五、又按為執行名義之判決，係命債務人為一定意思表示而不表示者，視為自判決確
    定時已為其意思表示，強制執行法第一百三十條前段定有明文。本件原告另聲請
    願供擔保請准宣告假執行。惟本件係命為一定意思表示之判決，依上開規定，須
    自判決確定時始視為已為意思表示，性質上不得宣告假執行，原告假執行之聲請
    應予駁回；原告假執行之聲請既經駁回，被告陳明願供擔保請准宣告免為假執行
    ，即無必要，併此敘明。
六、本件事證已臻明確，兩造其餘主張及舉證，與判決結果不生影響，不另論述，附
    此敘明。
七、結論：本件原告之訴為有理由，依民事訴訟法第七十八條，判決如主文。
中      華      民      國    九十    年      十二      月     四       日
                                臺灣臺南地方法院民事第一庭
~B法      官  黃瑪玲
右為正本係照原本作成
如對本判決上訴，須於判決送達後廿日內向本院提出上訴狀
中      華      民      國    九十    年      十二      月     四       日
~B法院書記官  楊育民


司法院資訊處製作；財團法人民間司法改革基金會備份。
